---
title: "Variables categóricas / factor"
---

```{r include=FALSE}
setwd(here::here())
source("00_datos/source.R")
```

## Añadir etiquetas

Ver las etiquetas de una variable: `attr(datos$var, "labels")`:

**Para cambiar las etiquetas se usa el comando factor** *(de dyplr)*

``` r
datos <- datos %>% 
  mutate(variable = factor(variable, 
                    levels = c(1,2,3),
                    labels = c("Etiqueta1","Etiqueta2","Eriqueta3")))
```

-   `levels` = c(1,2,3) indica el conjunto de números correspondientes con los valores de cada categoría de la variable.
-   `labels` =c("Etiqueta1"...) indica las etiquetas correspondientes con cada valor especificado anteriormente. Por ejemplo, en este caso a la categoría de la variable que se identifica con un 1 se le asignaría la etiqueta "Etiqueta1".
-   Ej. de cómo añadir etiquetas:

```{r}
table(datos$mujer)

datos <- datos %>%
  mutate(mujer = factor(mujer, levels = c(0, 1), labels = c("Hombre","Mujer"))) 

table(datos$mujer)
```

Si se quiere etiquetar algún carácter de una variable numérica sin transformarla en factor, se puede usar el siguiente comando:

``` r
library(labelled)
val_labels(datos$variable) <- c(Etiqueta1 = 0, Etiqueta2 = 1)
```

Este comando también es útil en el caso de escalas: por ejemplo, en la escala de ideología del 1 al 10 para poner que el 1 es extrema izquierda y el 10 extrema derecha, pero dejarlo como numérico y sin necesidad de etiquetar todas las categorías.

```{r include=FALSE}
library(labelled)
```

```{r}
class(datos$ideol)

val_labels(datos$ideol) <- c(Extrema_izq = 1, Extrema_dcha = 10)

class(datos$ideol)
val_labels(datos$ideol)
```

------------------------------------------------------------------------

## Editar el texto (Stringr)
