---
title: "La función group_by"
---

```{r include=FALSE}
setwd(here::here())
source("00_datos/source.R")
```

## Utilidad del comando

`group_by` es un comando del paquete `tidyverse` que permite agrupar todas las observaciones de una base de datos a partir de los valores concretos de una de sus variables. Esto lo vuelve un comando de gran utilidad a la hora de modificar y crear nuevas bases de datos a partir de las ya existentes, o para crear nuevas variables. También es muy útil a la hora de obtener resúmenes de la información existente.

El comando por sí solo no genera ninguna transformación visible en la base de datos, pero sí lo hace invisiblemente. Por eso, después de realizar las transformaciones a partir del `group_by` es recomendable desagrupar para evitar posibles problemas futuros. Para esto se usa la función `ungruop()`.

## summarise

En unión con `group_by`, permite cambiar el nivel de observación de la base de datos original a partir de una nueva variable de agrupación.

-   Es de gran utilidad para obtener valores resumen.

-   Se debe tener en cuenta la existencia o no de valores perdidos en la variable que se está estudiando (en caso de existir, se debe añadir al comando la opción `na.rm=T`).

-   **El comando siempre requiere crear nuevas variables**

-   Ej.: Si tenemos en una base de datos (encuesta, nivel de observación individuos) una pregunta sobre el partido al que votan y otra sobre la posición ideológica individual, podemos conocer la media ideológica de los votantes de cada partido del siguiente modo:

    ```{r}
    datos %>% group_by(recuerdo19) %>% summarise(m_ideol=mean(ideol, na.rm=T))
    ```

### Principales funciones:

-   Contar el número de casos: `n()`

-   Suma: `sum()`

-   Media: `mean()`

-   Desviación estándar: `sd()`

-   Mediana: `median()`

-   Valor máximo: `max()`

-   Valor mínimo: `min()`
